臺灣高等法院臺南分院刑事判決　　　　　　　九十二年度上訴字第六八二號　 Ｃ
　　　上　訴　人
　　　即自訴人　　丁　○　○
　　　被　　　告　乙　○　○
右上訴人因自訴被告偽造文書案件，不服中華民國九十二年五月二十一日臺灣臺南地
方法院第一審判決（九十二年度自字第三號），提起上訴，本院判決如左：
      主      文
原判決撤銷。
乙○○連續行使偽造私文書，足以生損害於公眾及他人，處有期徒刑陸月，如易科罰
金以參佰元折算壹日。緩刑參年。
偽造以丁○○名義於民國八十八年十一月五日委任乙○○代為申請印鑑證明之委任書
（直式）上委任人欄內「丁○○」之署名壹枚，及乙○○於民國八十八年十二月八日
所簽發之票號００五七三九號、面額新台幣貳佰陸拾貳萬伍仟柒佰元、八十九年十二
月八日到期之本票背書「丁○○」之署名壹枚均沒收。
      事      實
一、緣乙○○為訴外人黃時（已歿）之長女，丁○○係黃時之養女而為乙○○之妹，
    二人同住台南縣永康市○○○路三三八巷一號乙○○家中期間，乙○○因經濟拮
    据，已無力清償任何借款，得知丁○○因繼承而取得坐落新竹縣竹北市○○○段
    拔仔窟小段第一三二七地號之建地（面積三四一九平方公尺，權利範圍應有部分
    九分之一之土地一筆，且將權狀放置家中，竟謀以該土地向外詐借款項之念，乃
    於民國（下同）八十八年十一月間，乃利用丁○○外出不在家之機會，意圖為自
    己不法之所有，竊取丁○○之印鑑章，並基於偽造文書之概括犯意，先於同年十
    一月五日假冒受丁○○之委任，盜用丁○○之印鑑章及簽署「丁○○」之署名，
    偽造丁○○因工作無法親自申請印鑑證明而委任其代為申請之委任書（有直式、
    橫式，直式部分經乙○○偽簽丁○○之署名），據以向不知情之嘉義市西區戶政
    事務所申請取得丁○○之印鑑證明書乙紙，足以生損害於戶政事務所對印鑑業務
    之管理及丁○○，乙○○遂執此印鑑章及印鑑證明書，將丁○○名下所有之前揭
    土地，於同年月十八日承上犯意，向不知情之訴外人丙○○辦理土地抵押貸款，
    致丙○○因乙○○隱瞞其無權處分上開土地及無力還款之事實，遂陷於錯誤而同
    意貸款新台幣（下同）三百萬元（拍賣時金額為三百一十二萬五千七百元），並
    由乙○○盜蓋丁○○之上開印鑑章、偽造丁○○名義之土地抵押權之設定契約書
    、及土地登記申請書，以丁○○為債務人兼設定義務人，向新竹縣竹北地政事務
    所申請設定最高限額新台幣佰伍拾萬元之抵押權予訴外人丙○○，足以生損害
    於該地政事務所對土地之管理及丁○○，同時於其所簽發發票日為八十八年十二
    月八日、票號００五七三九號、面額貳佰陸拾貳萬伍仟柒佰元、八十九年十二月
    八日到期之本票背面偽簽「丁○○」之署名，表示丁○○背書轉讓之意，而將該
    本票交付予訴外人丙○○收執，以供擔保。嗣丁○○於九十一年七月間，奉接台
    灣新竹地方法院九十一年度拍字第二九二號拍賣抵押物事件之民事裁定，始知上
    情。
二、案經丁○○向臺灣臺南地方法院提出自訴。
      理      由
一、訊據被告乙○○（下稱被告）固坦承渠與自訴人丁○○（下稱自訴人）同係黃時
    之女而為自訴人之姐，並於右揭時地，未經同意擅自於上開本票上背書自訴人之
    名，交付予不知情之訴外人丙○○收執辦理設定抵押權向丙○○貸款等情，惟矢
    口否認有竊盜印鑑章、行使偽造文書等犯行，辯稱：當時係有經過自訴人同意，
    我沒有偷拿自訴人的印章，是自訴人自己拿給我的，拿給我時，甲○○也知道。
    我和自訴人及我前夫在談拿印章貸款的事情時，甲○○在場有聽到，當時甲○○
    已經結婚，住在台南市○○路，靠近她娘家，我是住在永康市○○○路。華南銀
    行貸款之後，第二次向丙○○朋友借錢，要設定時，也是經過自訴人的同意。如
    果自訴人不同意，我如何知道她身分證、印鑑章，相關資料放在何處云云。
二、惟查：
（一）右揭事實，業據自訴人於原審及本院調查暨審理時指訴綦詳，且被告盜用自訴
      人印鑑章，假冒自訴人因工作無法親自申請印鑑證明而委任其向不知情之嘉義
      市西區戶政事務所申請自訴人之印鑑證明，有該印鑑證明書乙紙、委任書二件
      可據，嗣被告執此印鑑章及印鑑證明書，偽造自訴人名義之抵押權登記約定書
      、土地登記申請書，向不知情之新竹縣竹北地政事務所申請設定上開抵押權登
      記予訴外人丙○○借款，並於借款本票背面偽造自訴人之背書，有該約定書、
      土地登記申請書、土地登記謄本正本、他項權利證明書各乙件，暨本院函台灣
      新竹地方法院調閱之九十一年度拍字第二九二號拍賣抵押物事件民事裁定影本
      一件附卷可稽，復有上開自訴人署名背書轉讓之本票一紙附卷可憑（見臺灣新
      竹地方法院民事執行卷宗執字第八八九三號第八頁至第十三頁、原審卷第三頁
      至第三頁至第十二頁、第八三頁）。又被告在上開本票背面偽造書自訴人之署
      名，該署名亦確屬被告之字跡，業經被告於本院審理時直承無訛。被告倘已經
      自訴人同意以上開土地抵押、貸款，背書簽名焉需由被告代勞？
（二）又自訴人自承曾與被告及兩造之母，三人於八十七年間同意被告向華南銀行辦
      理貸款八十萬元，迄九十一年二月二十五日始完全清償完畢，有華南銀行之貸
      款本息攤還表乙紙、代償證明書二紙在卷可憑（見本院九十二年七月十八日訊
      問筆錄後自訴人庭提之文件），被告且不否認該筆貸款係由自訴人親自到銀行
      辦理，嗣後亦係由自訴人清償完畢（見本院九十二年十二月三十一日審判筆錄
      第四頁）。則八十萬元之貸款自訴人已親自辦理，並嗣後為之代償，本件三百
      萬元之抵押貸款，自訴人豈有假手他人餘地，且完全不知過程，直至被拍賣所
      有土地時始驚覺，若非被告有意隱瞞，豈會如此？參以證人即債權人丙○○於
      原審到庭陳明：係被告來和伊借款三百萬元，錢亦由伊交給被告本人等語（見
      原審卷第八八頁），被告顯未參與，丙○○於放貸時亦係聽信被告之言而從未
      向自訴人查證，本件被告應係藉與自訴人同居之際，趁自訴人不在之際意圖為
      自己不法之所有竊取自訴人上開印鑑章，向上開戶政事務所申請印鑑證明後，
      再向不知情之債權人丙○○施詐借款。
（三）雖證人甲○○於原審證稱：「乙○○是我之前的老闆娘，我在長榮中學唸夜間
      部的時候，都住在她們家。」「（你說你知道丁○○把身分證、印章資料等交
      給乙○○的事，你為何知道？）當時在復國路的時候，我們曾經住在一起一段
      時間，乙○○週轉不靈我知道，所以我知道這件事，事後經過很多年我有問丁○○，因為當時丁○○、乙○○和丙○○有金錢糾紛，美娟的證件都在他自己
      的身上，如果不是美娟同意，乙○○如何拿到證件辦理等語。」云云，惟於本
      院證稱：「（你有親眼看到自訴人拿身分證、印章給被告？）沒有。」（見原
      審卷第七三頁、本院九十二年八月八日訊問筆錄第三頁），足見證人甲○○並
      非確實親眼在場目擊，所為證言均係附和被告及出自臆測之詞，不足採信。另
      證人丙○○雖又證稱：「（當時她說是何人要用錢的？）當時被告說一部分他
      媽媽要用，一部分他要用。」、「（借錢從頭到尾你有無和丁○○聯繫過？）
      借錢之前曾經見過丁○○，但之後就沒有和丁○○聯繫過。」、「（當時乙○○拿丁○○的土地向你借錢，你有無覺得奇怪？）乙○○的母親有出面說那塊
      土地是登記丁○○的名義，如果將來賣掉，可以分給丁○○和乙○○兩人。且
      我有問代書，代書說有土地所有權狀、有印章、有身分證，這樣就可以設定，
      且乙○○也說丁○○有同意等語。」是證人丙○○亦僅係誤信被告之陳述，即
      貸款予被告，未與自訴人本人接洽、對保，是其所為證言並不足以證實自訴人
      有出面親自參與同意，或在證人丙○○之前同意被告以其名下之土地辦理抵押
      貸款及出具上開自訴人背書之本票擔保。證人丙○○所陳尚不足以資為有利被
      告之證詞，反適為被告施用詐術使丙○○誤以為真陷於錯誤而准予借款之證明
      。又縱使被告有自訴人名下上開土地一半之權利，亦非未經同意即可擅自將自
      訴人名下之土地辦理抵押權設定。另被告因經濟拮据始向外借貸為其所不否認
      之事實，其隱瞞無權處分土地及無力清償借款之事實，而向丙○○借得三百萬
      元，嗣更坐令抵押之土地被查封拍賣，其有施用詐術致丙○○陷於錯誤而交付
      財物之事實，亦甚明確。
（四）綜上所述，被告所為上開辯解，無非事後畏罪避就卸責之詞，委無足取。
三、核被告竊取自訴人之印鑑章所為，係犯刑法第三百二十條第一項之竊盜罪；又被
    告偽造自訴人名義之委任書向戶政事務所申請印鑑證明書之所為，係犯刑法第二
    百十六條行使第二百十條之偽造私文書罪。又被告擅自持上開自訴人之印鑑章及
    印鑑證明書，偽造抵押權設定契約書、及土地登記申請書、偽造自訴人背書之本
    票施用詐術，向不知情之丙○○抵押借款及向地政事務所辦理土地抵押權設定之
    所為，係犯刑法第二百十六條行使第二百十條之偽造私文書罪、同法第三百三十
    九條第一項之詐欺取財罪。被告偽造署押之行為為偽造私文書之階段行為，偽造
    私文書之低度行為，為行使之高度行為所吸收，均不另論罪。被告數次行使偽造
    文書（於申請印鑑證明之委任書、抵押權設定契約書、土地登記申請書、本票背
    書）之行為，時間緊接，觸犯相同之罪名，顯係出於概括之犯意反復而為，為連
    續犯，應依刑法第五十六條之規定以一罪論，並加重其刑。又所犯連續行使偽造
    私文書罪與竊盜罪、詐欺取財罪間，有方法結果之牽連關係，為牽連犯，應從其
    較重之連續行使偽造私文書罪處斷。自訴人雖僅就竊盜罪、行使偽造私文書罪二
    項罪名起訴，漏未就被告詐欺取財罪部分論述，因與連續行使偽造私文書罪間有
    裁判上一罪之牽連關係，為自訴效力範圍所及，本院自得一併審理，合併說明。
四、原審不察，遽予被告無罪之諭知，自有未洽，自訴人上訴意旨，指摘原判決不當
    ，非無理由，自應予撤銷改判，爰併審酌被告並無前科，素行良好，有本院被告
    全國前案紀錄表可按，及被告犯罪之動機（因經濟拮据）、目的、手段，犯罪時
    所受之刺激及其品性、生活狀況、智識程度、犯罪所生之損害（與自訴人係姐妹
    關係），及犯罪後部分坦承態度等一切情狀，量處如主文第二項所示之刑，並依
    有利被告之刑法第四十一條第一項前段之規定諭知易科罰金之折算標準，以示懲
    儆。末查被告並無前科，未曾受有期徒刑以上刑之宣告，此有本院被告全國前案
    紀錄表可據，已如上述，本件因被告家庭經濟拮据，一時失慮，致罹刑典，且自
    訴人於本院陳明祇要釐清事實，有本院審判筆錄可稽，無意使被告陷於囹圄，被
    告經此偵審程序及科刑之宣告後，當知所警惕，而無再犯之虞，本院因認前開所
    宣告之刑，以暫不執行為適當，併予宣告緩刑三年，以啟自新。又行為後，法律
    有變更者，適用裁判時之法律，刑法第二條第一項前段定有明文。查刑法第四十
    一條規定：「犯最重本刑為三年以下有期徒刑以下之刑之罪，而受六月以下有期
    徒刑或拘役之宣告，因身體、教育、職業或家庭之關係，執行顯有困難者，得以
    一元以上三元以下折算一日，易科罰金。」業於民國九十年一月四日修正，同年
    月十日經總統公布，同條第一項規定：「犯最重本刑為五年以下有期徒刑以下之
    刑之罪，而受六月以下有期徒刑或拘役之宣告，因身體、教育、職業、或家庭之
    關係或其他正當事由，執行顯有困難者，得以一元以上三元以下折算一日，易科
    罰金。但確因不執行所宣告之刑，難收矯正之效，或難以維持法秩序者，不在此
    限。」；兩相比較，則新法四十一條與修正前同法第四十一條之規定比較，以修
    正後之現行新法即裁判時之法較有利於行為人，自應依刑法第二條第一項前段規
    定，適用裁判時之刑法第四十一條第一項前段之法律規定，合併說明。被告偽造
    以丁○○名義於民國八十八年十一月五日委任乙○○代為申請印鑑證明之委任書
    （直式）上委任人欄內「丁○○」之署名壹枚，及乙○○於民國八十八年十二月
    八日所簽發之票號００五七三九號、面額新台幣貳佰陸拾貳萬伍仟柒佰元、八十
    九年十二月八日到期之本票背書「丁○○」之署名壹枚，不問屬於犯人與否，均
    應依刑法第二百十九條宣告沒收。
據上論結，應依刑事訴訟法第三百六十九條第一項前段、第三百六十四條、第二百九
十九條第一項前段、刑法第二條第一項前段、第五十六條、第三百二十條第一項、第
二百十六條、第二百十條、第三百三十九條第一項、第五十五條、第四十一條第一項
前段、第七十四條第一款、第二百十九條、罰金罰鍰提高標準條例第一條前段、第二
條，判決如主文。
本案經檢察官曾銘芳到庭執行職務。
中    華    民    國      九十三      年      一      月      十四      日
                                  臺灣高等法院臺南分院刑事第二庭
                                      審判長法官  葉    居    正
                                            法官  林    勝    木
                                            法官  莊    俊    華
右正本證明與原本無異。
如不服本判決，應於判決送達後十日內向本院提出上訴狀，其未敘述理由者並應於提
出上訴狀後十日內向本院補提理由書（應附繕本)。
                                      法院書記官  廖    明    娟
中    華    民    國      九十三      年      一      月      十五      日
附錄法條：
刑法第二百一十條：偽造、變造私文書，足以生損害於公眾或他人者，處五年以下有
                  期徒刑。
刑法第二百一十六條：行使第二百十條至第二百十五條之文書者，依偽造、變造文書
                    或登載不實事項或使登載不實事項之規定處斷。
刑法第三百二十條：意圖為自己或第三人不法之所有，而竊取他人之動產者，為竊盜
                  罪，處五年以下有期徒刑、拘役或五百元以下罰金。
                  意圖為自己或第三人不法之利益，而竊佔他人之不動產者，依前
                  項之規定處斷。
                  前二項之未遂犯罰之。
刑法第三百三十九條：意圖為自己或第三人不法之所有，以詐術使人將本人或第三人
                    之物交付者，處五年以下有期徒刑、拘役或科或併科一千元以
                    下罰金。
                    以前項方法得財產上不法之利益或使第三人得之者，亦同。
                    前二項之未遂犯罰之。
